臺灣高等法院民事判決　　　　　　　　　 94年度上字第196號
上 訴 人　即
附帶被上訴人　中壢汽車客運股份有限公司
法 定代理 人　范振修
訴 訟代理 人　宋嬅玲律師
複　代 理 人　徐則鈺律師
視同上訴人即
附帶被上訴人　丁○○
視同上訴人即
附帶被上訴人　乙○○
被 上訴人 即
附 帶上訴 人　丙○○
　　　　　　　甲○○
　　　　　　　戊○○
上列當事人間請求侵權行為損害賠償事件，上訴人對於中華民國
94年1 月6 日臺灣桃園地方法院93年度重訴字第147 號第一審判
決提起上訴，被上訴人並提起附帶上訴，本院於94年11月15日言
詞辯論終結，判決如下：
    主  文
原判決關於命乙○○與丁○○或丁○○與中壢汽車客運股份有限
公司應連帶給付丙○○超過新臺幣伍拾玖萬捌仟壹佰柒伍元；連
帶給付甲○○超過新臺幣陸拾伍萬元；連帶給付戊○○超過新臺
幣陸拾伍萬元，及均自民國九十三年二月二十六日起至清償日止
，按年息百分之五計算之利息，及該部分假執行之宣告，並命上
訴人連帶負擔訴訟費用之裁判廢棄。
前開廢棄部分，被上訴人在第一審之訴及假執行之聲請均駁回。
其餘上訴駁回。
附帶上訴駁回。
第一審訴訟費用關於命上訴人連帶負擔部分，及第二審訴訟費用
關於上訴部分，由上訴人連帶負擔五分之三，餘由被上訴人負擔
。第二審訴訟費用關於附帶上訴部分，由附帶上訴人負擔。
    事實及理由
一、按訴訟標的對於共同訴訟之各人必須合一確定者，共同訴訟
    中一人之行為有利益於共同訴訟人者，其效力及於全體；不
    利益者，對於全體不生效力，民事訴訟法第56條第1 款定有
    明文。又民法第275 條規定連帶債務人中之一人受確定判決
    ，而其判決非基於該債務人之個人關係者，為他債務人之利
    益，亦生效力。故債權人以各連帶債務人為共同被告提起給
    付之訴，被告一人提出非基於其個人關係之抗辯有理由者，
    對於被告各人即屬必須合一確定，自應適用上開民事訴訟法
    之規定。本件被上訴人即附帶上訴人（下稱被上訴人）起訴
    請求上訴人即附帶被上訴人中壢汽車客運股份有限公司（下
    稱中壢客運公司）與其受僱人即原審共同被告丁○○（下稱
    丁○○）或原審共同被告乙○○（下稱乙○○）與丁○○應
    連帶給付其等因侵權行為所受後述之損害，經原法院判決被
    上訴人一部勝訴、一部敗訴，為連帶債務人之中壢客運公司
    就其受不利判決部分，提起上訴，經核其上訴聲明屬非基於
    個人關係之抗辯，且有利於共同訴訟人，依民事訴訟法第56
    條第1 款之規定，其上訴之效力自及於丁○○、乙○○，爰
    列丁○○、乙○○為本件之視同上訴人，合先敘明。
二、本件被上訴人起訴主張：丁○○係受僱於中壢客運公司擔任
    駕駛員乙職，於民國91年9 月23日傍晚，駕駛車牌號碼FN－
    313 號之營業用大客車由桃園縣中壢市往桃園市方向行駛，
    行經桃園縣中壢市○○路段時，適乙○○違規將其所駕駛之
    車牌號碼V5－0501號自用小客車停放在設有禁止臨時停車標
    線之外側車道上，丁○○行駛至該處時，依當時情形並無不
    能注意之情事，卻疏於注意，貿然從後方欲超越一旁被害人
    李鈺珍所騎乘車牌號碼NIZ－271號之輕型機車，而李鈺珍因
    前方之外側車道遭乙○○所停放之上開自用小客車佔據大半
    路面，遂往內側車道閃避，旋遭丁○○所駛之大客車右前保
    險桿擦撞機車左把手（下稱系爭車禍），李鈺珍人車倒地後
    ，再遭丁○○駕駛之營業用大客車右後輪輾壓，致身上有多
    處擦傷、骨折、皮下出血及脾臟破裂等傷害，經送醫急救，
    仍不治死亡。被上訴人丙○○、甲○○及戊○○分別為李鈺
    珍之配偶及父母，各因乙○○及丁○○二人共同致李鈺珍死
    亡之侵權行為，而受有損害，該二人因共同侵權行為應負連
    帶賠償責任；又丁○○為中壢客運公司之受僱人，因執行職
    務而為該侵權行為，中壢客運公司自亦應與丁○○負連帶賠
    償責任。爰依民法第184 條第1 項前段、第191 條之2 、第
    185 條、第188 條第1 項、第192 條第1 項、第2 項、第
    194 條之規定，請求乙○○與丁○○或丁○○與中壢客運公
    司應連帶給付丙○○殯葬費用新台幣（以下同）733,980 元
    、醫療費用支出1,655元、法定扶養費1,646,100元及精神慰
    撫金2,000,000 元，合計4,381,735 元；連帶給付甲○○法
    定扶養費376,382 元及精神慰撫金1,000,000元，合計
    1,376,382 元；連帶給付戊○○法定扶養費444, 229元及精
    神慰撫金1,000,000元，合計1,444,229元，及均自本件起訴
    狀繕本送達翌日起至清償日止，按年息5%計算之利息。如任
    一人為給付，於其給付之範圍內其餘之人同免責任等語。
三、中壢客運公司則以：本件並無證據證明李鈺珍已跨越雙白線
    ，進入內側快車道行駛而無過失。倘李鈺珍之機車係行駛於
    外側車道，未逾越雙白線，而丁○○駕駛之大客車行駛於快
    車道，未向右跨越進入外側車道，則正常行走時，二車不可
    能發生碰撞，即不得以丁○○未保持安全間隔為由，課以其
    責任；又乙○○違規停放之自用小客車車身距離雙白線僅
    0.6 公尺，李鈺珍所騎乘之機車應有跨越雙白線，進入快車
    道行駛之情，其亦違反規定而有過失，應依民法第217 條之
    規定，予以過失相抵。另否認甲○○所提借款證明書之真正
    ，其與戊○○均無不能維持生活情形，其等請求法定扶養費
    於法不合。另系爭車禍發生之過失責任非全在於丁○○，其
    學識、經歷及家庭經濟均不佳，亦無恆產，被上訴人請求之
    精神慰撫金金額顯係過鉅，與雙方地位及經濟不合。再李鈺
    珍依法有投保強制汽車責任險，被上訴人於系爭車禍發生後
    所受領之保險金，依強制汽車責任保險法第30條之規定，應
    予扣除等語，資為抗辯。
四、乙○○、丁○○分別辯以：乙○○係62年5月9日出生，國中
    畢業，家管，沒有經歷，亦無工作及收入。丁○○為56年10
    月18日出生，高中肄業，目前以開計程車為業，每月收入約
    為20,000元等語。
五、本件經原法院判決乙○○與丁○○或丁○○與中壢客運公司
    應連帶給付被上訴人丙○○1,298,175 元、被上訴人甲○○
    1,000,000 元、被上訴人戊○○1,000,000 元，及均自93年
    2 月26日起至清償日止，按年息5%計算之利息。若其中一人
    為給付，於其給付之範圍內，其餘之人免為給付之義務；並
    駁回被上訴人其餘之訴。除中壢客運公司不服原判決提起上
    訴外，被上訴人亦分別就原判決駁回其請求精神慰撫金及法
    定扶養費部分提起附帶上訴，中壢客運公司聲明為：(一)原判
    決不利於中壢客運公司部分廢棄。(二)被上訴人在第一審之訴
    及假執行之聲請均駁回。(三)附帶上訴駁回。(四)如受不利益判
    決，願供擔保請准宣告免為假執行。丁○○聲明為：(一)原判
    決不利於丁○○部分廢棄。(二)被上訴人在第一審之訴及假執
    行之聲請均駁回。(三)附帶上訴駁回。乙○○聲明為：(一)原判
    決不利於乙○○部分廢棄。(二)被上訴人在第一審之訴及假執
    行之聲請均駁回。(三)附帶上訴駁回。被上訴人則聲明：(一)上
    訴駁回。(二)原判決關於駁回丙○○於1,000,000 元及其法定
    利息之訴、甲○○於315,051 元及其法定利息之訴、戊○○
    於414,919 元及其法定利息之訴，並該部分假執行之聲請部
    份均廢棄。(三)乙○○與丁○○或丁○○與中壢客運公司應再
    連帶給付丙○○1,000,000 元、被上訴人甲○○315,051 元
    、被上訴人戊○○414,919元，及均自93年2月26日起至清償
    日止，按年息5%計算之利息。如任一人為給付，於其給付之
    範圍內，其餘之人免為給付之義務。(四)願供擔保，請准宣告
    假執行。（原判決關於駁回丙○○請求之殯葬費用437,470
    元、法定扶養費1,646,100 元，及甲○○、戊○○分別請求
    之法定扶養費61,331元及29,310元部分，未經被上訴人附帶
    上訴聲明不服，已告確定。）
六、經查：丁○○係受僱於中壢客運公司擔任駕駛員乙職，於91
    年9月23日傍晚，駕駛車牌號碼FN－313號之營業用大客車由
    桃園縣中壢市往桃園市方向行駛，行經桃園縣中壢市○○路
    段時，適乙○○違規將其所駕駛之車牌號碼V5－0501號自用
    小客車停放在設有禁止臨時停車標線之外側車道上，丁○○
    行駛至該處時，依當時情形並無不能注意之情事，卻疏於注
    意，貿然從後方欲超越一旁李鈺珍騎乘車牌號碼NIZ－271號
    之輕型機車，而李鈺珍因前方之外側車道遭乙○○所停放之
    上開自用小客車佔據大半路面，遂往內側車道閃避，旋遭丁
    ○○所駛之大客車右前保險桿擦撞機車左把手，致其人車倒
    地後，再遭丁○○駕駛之營業用大客車右後輪輾壓，致身上
    有多處擦傷、骨折、皮下出血及脾臟破裂等傷害，經送醫急
    救後，仍不治死亡，而丙○○、甲○○及戊○○分別為李鈺
    珍之配偶及父母等情，有原法院檢察署檢察官92年度偵字第
    17134號起訴書（見原法院刑事庭93年度交重附民字第3號卷
    第16至20頁）、原法院92年度交訴字第120號刑事判決書、
    本院93年度交上訴字第101 號刑事判決書（分別見原審卷第
    3 至6 頁及第121 至126 頁）及被上訴人戶口名簿及戶籍謄
    本（見上開原法院刑事庭卷第13至15頁）可憑，並據本院依
    上訴人之聲請調閱臺灣桃園地方法院檢察署94年度執字第
    2421號過失致死案件全卷（含原法院92年度交訴字第120 號
    、本院93年度交上訴字第101 號及最高法院94年度台上字
    864號刑事案件卷），查核屬實；另醫療費1655 元及原審判
    決被上訴人勝訴之喪葬費部分，上訴人及中壢客運公司均未
    爭執（見原審卷第71頁言詞辯論筆錄、本院卷第69頁之94年
    6月30日準備程序筆錄），堪信此部分之事實為真正。
七、本件經本院於94年6月30日及10月27日與兩造整理並協議簡
    化之爭點為：（見本院卷第69頁及第103頁之準備程序筆錄
    ）
（一）丁○○及李鈺珍對於系爭車禍之發生，是否應負過失之責
      ？如有，其過失比例如何？
（二）中壢客運公司是否應與丁○○負連帶賠償之責？
（三）如認中壢客運公司應與丁○○負連帶賠償之責，則被上訴
      人請求之如下金額，究以若干始為合理？
  １、扶養費？
  ２、慰撫金？
（四）被上訴人依強制汽車責任險請領之金額，是否應扣除？
    茲分述之如下：
（一）丁○○及李鈺珍對於系爭車禍之發生，是否應負過失之責
      ？如有，其過失比例如何？
  １、中壢客運公司主張：原判決認定丁○○因未與其所駕駛之
      大客車右前方之被害人李鈺珍所騎乘之機車保持安全間隔
      ，即貿然併行駛越，致生系爭車禍，並無證據證明李鈺珍
      已跨越雙白線而進入內側快車道而無過失。倘李鈺珍之機
      車係行駛於外側車道，尚未逾越雙白線，而丁○○駕駛之
      大客車行駛於快車道，未向右跨越進入外側車道，則正常
      行走時，二車不可能發生碰撞，即不得以丁○○未保持安
      全間隔為由，課以其責任；而乙○○違規停放之自用小客
      車車身距離雙白線僅0.6 公尺，以常理論之，李鈺珍所騎
      乘之機車應有跨越雙白線，進入快車道行駛，其本身亦有
      過失，應依民法第217 條之規定，予以過失相抵等語。被
      上訴人辯以：丁○○與乙○○分別因業務過失致死及過失
      致死之罪，經原法院92年度交訴字第120 號刑事判處有期
      徒刑確定在案，而李鈺珍係為閃躲乙○○違規停放之自用
      小客車，遭丁○○所駕駛之營業用大客車輾壓致死，李鈺
      珍並未侵入快車道行駛；又縱認李鈺珍有跨越雙白線行駛
      之情事，亦係因乙○○違規停車佔用慢車道所致。再系爭
      車禍發生路段當時為上下班時間，加上該路段時有違規停
      車佔用慢車道，交通壅塞程度益加嚴重，丁○○為大客車
      職業駕駛，每日固定行經該路段載送學生，明知該路段交
      通壅塞，已見李鈺珍為閃避慢車道上乙○○之違規停車而
      駛進中間車道，竟仍疏未注意超越李鈺珍所騎乘之機車，
      致發生系爭車禍等語。
  ２、按禁止臨時停車處所不得停車，紅實線設於路側，用以禁
      止臨時停車；汽車行駛時，駕駛人應注意車前狀況及兩車
      併行之間隔，並隨時採取必要之安全措施，道路交通安全
      規則第94條第3 項、第112 條第1 項第1 款、道路交通標
      誌標線號誌設置規則第149 條第1 項第5 款分別定有明文
      。又機器腳踏車行駛之車道及轉彎，應依標誌或標線之規
      定行駛道路交通安全規則第99條第1 項前段亦有明文。次
      按損害之發生，被害人與有過失者，法院得減輕賠償金額
      或免除之，民法第217 條第1 項定有明文。
  ３、經查：
    (1)證人王湯傑於上述刑事案件審理時到庭結證稱：其當時是
      騎機車由內壢往桃園方向，騎在最右側（靠近店家）車道
      ，被害人與其騎在同一車道，在其前方約5到8公尺處，而
      在被害人機車前面停著一部小客車，到路邊停車往左切出
      來後靠右行駛，走在中間車道與外側車道的雙白線上，當
      時公車開在中間車道，但是公車有靠右一點，其看到時公
      車之右前方上、下車車門前面一點處很輕微擦撞機車，當
      時公車在其左前方，踫到後被害人的機車有不穩的搖晃，
      然後機車翻倒，公車的右後輪直接壓到被害人的臀部稍微
      上方一點，且公車輾過被害人的身體時有很明顯的跳一下
      等語；另證人吳麗惠亦於原法院刑事庭審理時到庭結證稱
      ：當時其與朋友站在屈臣氏門口（即桃園縣中壢市○○路
      ○段211號）前，那邊有停一輛轎車，渠等站在轎車的後方
      ，被害人騎乘機車為了要閃那輛轎車，慢慢地切出來且直
      行在雙白線內，在被害人尚未到達違規停車之車身處，機
      車之左側手把擦撞到公車的車門附近，機車倒地時有向後
      滑行，但機車倒地後公車並未停下，而被害人直接倒地，
      距離渠等約兩、三步距離，渠等正要過去拉被害人，直到
      公車之車身中段到達被害人倒地之位置時，公車之車頭往
      左邊轉，右後輪就壓過被害人的側邊的臀部，且公車壓過
      被害人有向上彈一下，公車壓過去後才停下，而違規路邊
      停車之車尾距離被害人倒地之位置約一點五公尺，在車禍
      現場有看到證人王湯傑，當時是在我跟被害人機車之後面
      等語（原法院92年度交訴字第120 號卷第80至90頁、第
      117 至129 頁），互核上開證人王湯傑、吳麗惠2 人所證
      丁○○所駕駛之大客車右前車門處與李鈺珍之機車左側相
      擦撞，且李鈺珍遭丁○○所駕駛之公車右後車輪輾過，所
      述情節相同，且證人2 人，其中1 人騎車在李鈺珍後方約
      5 至8 公尺處，另一人站在距離李鈺珍2、3步處，均係近
      距離目睹系爭車禍發生之經過，當無誤認之虞。另證人即
      桃園縣政府警察局中壢分局警員涂進權亦於上開刑事案件
      審理時到庭結證稱：其於案發後勘驗大客車及死者之機車
      並進行採證，在大客車右前輪輪弧處採得一根夾在輪弧與
      車體縫隙內之毛髮，夾的蠻緊的，其是以鑷子將毛髮夾下
      來等語（上述刑事卷第73至79頁），並有勘驗相片25幀附
      於該刑事卷（原法院檢察署91年度相字第1481號卷第89至
      105頁）可按；又該毛髮送鑑定結果，與李鈺珍ＤＮＡ─
      ＳＴＲ型別相符，亦有內政部警政署刑事警察局91年10月
      14日刑醫字第0910271805號鑑驗書1 紙附於該相驗卷可憑
      （上述相驗卷第60至65頁）。況丁○○所駕駛之上開大客
      車之右後車輪，含內外車輪寬44公分（含兩輪間隙），其
      右後內輪、外輪之輪寬約介於20公分至22公分之間，有照
      片可稽（上述相字卷第100、101頁），而李鈺珍受有左胸
      部肋骨多支骨折、脾臟破裂、左腹下部2 乘1 公分及4 乘
      2 公分擦傷各1 處併周圍18乘5 公分皮下出血、左腹側部
      30乘20公分皮下出血、骨盆骨折、右腹股溝部4乘4公分皮
      下出血、右腰部20乘13公分皮下出血併15乘4 公分擦傷、
      左肩胛部20乘20公分皮下出血、左肩胛下部至左臀部37乘
      15公分皮下出血、右肘後部3乘3公分擦傷、右膝前部14乘
      2 公分擦傷併皮下出血、左大腿近腹股溝部20乘20公分皮
      下出血、左膝前部3 乘2 公分及2 乘0.4 公分擦傷各1 處
      等傷害，亦有原法院檢察署驗斷書在卷可稽（上開相驗卷
      第37至42頁），其全身各處受傷之部位核與前揭證人王湯
      傑、吳麗惠所證見丁○○之大客車輾過李鈺珍之臀部上方
      、或臀部之部位相符。且李鈺珍左肩胛部20乘20公分皮下
      出血、左肩胛下部至左臀部37乘15公分皮下出血、左大腿
      近腹股溝部20乘20公分皮下出血、左腹側部30乘20公分皮
      下出血、其大範圍出血範圍與前述丁○○所駕駛大客車之
      右後輪之內外輪總寬44公分，右後輪之內、外輪各輪寬約
      20公分至22公分亦相近，再李鈺珍因本件車禍受有前開傷
      害，經送醫急救後，因腹部鈍挫傷併脾臟破裂引起出血性
      休克不治死亡，業經臺灣桃園地方法院檢察署檢察官督同
      檢驗員相驗無訛，有勘驗筆錄、驗斷書、相驗屍體證明書
      各1份、相驗照片4幀附在上開相驗卷可憑，亦據本院調閱
      上開卷宗查核屬實。是乙○○違規將其所駕駛之車牌號碼
      V5－0501號自用小客車停放在設有禁止臨時停車標線之外
      側車道上，李鈺珍乃往內側車道閃避，惟遭丁○○駕駛之
      前開大客車撞及，致李鈺珍傷重死亡等情，應堪予認定。
    (2)如上所述，乙○○駕車行經前開地點，見該處路側設有禁
      止臨時停車之紅實線，竟仍違規停車在該處外側車道中央
      ，而該外側車道寬度3.3公尺，乙○○車輛寬度1.6公尺，
      車身右側距離路側紅實線1.1 公尺，車身左側距離中間車
      道與外側車道間之雙白線0.6 公尺，亦有道路交通事故調
      查報告表上之現場圖可按（上述相驗卷第27頁），是乙○
      ○不僅在禁止臨時停車之處停車，且未緊靠路邊停車，自
      有違道路交通安全規則第112 條第1 項第1 款之規定。另
      李鈺珍雖尚未行駛至乙○○車輛左側即遭丁○○之車輛擦
      撞，然乙○○違規停車，且其車身左側距離雙白線僅0.6
      公尺，致李鈺珍騎乘機車行近該處時，迫不得已而偏左行
      駛在雙白線附近，造成其身處可能遭行駛於中間車道後方
      之車輛擦撞之危險狀況，乙○○在該處停車時，本應注意
      能注意及此，竟仍違規停車，自有過失，而丁○○駕車行
      經該處時，李鈺珍之機車行駛在其右前方，行駛速度不快
      ，且在丁○○併行駛越之前即已行駛在雙白線附近，並非
      忽然自外側車道快速偏左駛出，此亦經證人王湯傑、吳麗
      惠於上開刑事案件中證述如上，於此情形，丁○○應注意
      能注意，竟疏未注意，未與李鈺珍之機車保持安全間隔即
      貿然併行駛越，致與李鈺珍之機車發生擦撞，顯有違道路
      交通安全規則第94條第3 項之規定，是丁○○、乙○○2
      人就系爭車禍之發生，均有過失，且渠等過失行為與李鈺
      珍之死亡結果間有相當因果關係。本院93年度交上訴字第
      101 號刑事判決亦同此認定，並判處丁○○、乙○○有期
      徒刑8月及4月確定，有該刑事卷全卷（含原法院92年度交
      訴字第120 號、本院93年度交上訴字第101 號及最高法院
      94年度台上字第864 號刑事案件卷）可按，益見丁○○、
      乙○○2 人就系爭車禍之發生，均顯有過失甚明。
    (3)另如上所述，李鈺珍雖於欲繞過乙○○違規停放之前開自
      用小客車時，駛近外側車道與內側車道間之雙白線，惟並
      無證據證明其已逾越雙白線而進入最內側之快車道內。是
      李鈺珍既未進入最內側之快車道行駛，自未違反上開道路
      交通安全規則第99條第1 項前段之規定，再參諸李鈺珍面
      臨上述之危險，乃係因乙○○違規停車不得已之選擇，其
      當時亦未快速往左駛出，致丁○○有反應不及之情形，故
      尚難認李鈺珍於系爭車禍事故之發生有何過失，從而，李
      鈺珍自無庸依民法第217 條第1 項規定負與有過失之責。
（二）中壢客運公司是否應與丁○○負連帶賠償之責？
      按因故意或過失，不法侵害他人之權利者，負損害賠償責
      任；汽車、機車或其他非依軌道行駛之動力車輛，在使用
      中加損害於他人者，駕駛人應賠償因此所生之損害；數人
      共同不法侵害他人之權利者，連帶負損害賠償責任，民法
      第184條第1項前段、第191條之2前段、第185條第1項前段
      定有明文。而共同侵權行為人間不以有意思聯絡為必要，
      數人因過失不法侵害他人之權利，苟各行為人之過失行為
      ，均為其所生損害共同原因，即所謂行為關連共同，亦足
      成立共同侵權行為，依民法第185條第1項前段之規定，各
      過失行為人對於被害人應負全部損害之連帶賠償責任（最
      高法院67年台上字第1737號判例意旨參照）。次按受僱人
      因執行職務，不法侵害他人之權利者，由僱用人與行為人
      連帶負損害賠償責任，民法第188 條第1 項前段亦有明文
      。經查：系爭車禍之發生，丁○○、乙○○2 人各有上開
      過失行為，且為李鈺珍致死之共同原因，已如上述，則揆
      諸民法第185 條規定及判例意旨之說明，其等自應負連帶
      損害賠償之責。又本件系爭車禍事故發生時，丁○○為中
      壢客運公司之司機（受僱人），且係在執行職務中而為上
      開侵權行為，此亦為中壢客運公司所不爭執，則依民法第
      188條第1項前段之規定，中壢客運公司自亦應與丁○○連
      帶負損害賠償責任。
（三）如認中壢客運公司應與丁○○負連帶賠償之責，則被上訴
      人請求之如下金額，究以若干始為合理？
  １、扶養費？
    (1)甲○○及戊○○主張：原判決未就甲○○及戊○○之負債
      狀況併為調查，實則其2 人分別有龐大之借款及貸款債務
      ，有甲○○胞兄李國義於94年4月7日所出具之借款證明書
      及戊○○彰化銀行帳戶存摺影本可證，難謂其等於此負債
      狀況之下得維持生活等語。中壢客運公司辯以：其對於甲
      ○○所提之借款證明書之真正有所爭執，又戊○○所提之
      存摺影本，僅顯示其89年至90年7 月間之存款情形，與系
      爭車禍發生之時點顯不相當，不足採為其請求法定扶養費
      之依據，其等請求法定扶養費於法不合等語。
    (2)按不法侵害他人致死者，對於支出醫療及增加生活上需要
      之費用或殯葬費之人，亦應負損害賠償責任。被害人對於
      第三人負有法定扶養義務者，加害人對於該第三人亦應負
      損害賠償責任。民法第192條第1項定有明文。次按直系血
      親尊親屬受扶養之權利，為最優先之順序，而受扶養權利
      者，固以不能維持生活而無謀生能力者為限，但該無謀生
      能力之限制，於直系血親尊親屬不適用之，此觀民法第
      1116條、第1117條之規定自明。可知，直系血親尊親屬受
      扶養權利之發生，雖不以無謀生能力為必要，然仍應受「
      不能維持生活」之限制。另所謂不能維持生活，主指其資
      產、或指無財產足以維持生活而言，因此，直系血親尊親
      屬如能以自己財產維持生活者，自無受扶養之權利。
    (3)經查：
    甲○○部分：依財政部臺灣省南區國稅局安南稽徵所93年
      8 月18日南區國稅安南二字第0930010907號函附財產歸屬
      資料清單所示（原審卷第48頁），其名下財產計有面積29
      6 平方公尺台南市○○街70號房屋所有權全部、面積18平
      方公尺台南縣樣林村16鄰4 號房屋所有權應有部分2分之1
      、面積251.93平方公尺、1.75平方公尺、5.43平方公尺台
      南縣樣子林段159 號、159之1號、159之2號所有權應有部
      分100分之6.25、面積48.33平方公尺台南縣樣子林段183
      之5號所有權應有部分100分之1.6666、面積1498、349、5
      .75、0.05、106. 05、0.97平方公尺台南縣樣子林段839
      、1003號、台南市○○區○○段1265、1265之1、1266、1
      266之1號所有權全部之不動產12筆，上開房屋及土地之現
      值合計為4,723,301 元，另依上述函附之92年度綜合所得
      稅各類所得資料清單（原審卷第49頁），甲○○92年度亦
      有利息所得3,402 元，況甲○○亦自陳其為中醫師，90至
      92年度之綜合所得總額分別為861,302元、805,143元及71
      5,132 元，有其陳報狀1 份在卷（原審卷第112 頁）足憑
      ，是依其上開財產及所得，參諸現今社會經濟生活水準，
      尚難認甲○○有不能維持生活之情事，至甲○○雖於本院
      審理時，復提出其向李國義（甲○○之兄）借款500 萬元
      之證明書（本院卷第48頁），然依該證明書所載，甲○○
      向其兄借款之原因係「購屋」之用，縱認上開借款屬實，
      甲○○亦因上述之借款而取得所購房屋之所有權，其資產
      並未因之而有減少，與甲○○是否能維持生活無關，故依
      上揭之說明，本院認甲○○尚非不能維持生活，不得請求
      扶養費，其此部分之請求，於法不合，不應准許。
    戊○○部分：其於92年度在彰化商業銀行股份有限公司台
      南分公司、萬泰商業銀行股份有限公司海東分行、西港鄉
      農會之存款利息收入，合計有36,806元，如以一般定存利
      率年息1％ 計算，其本金應已逾300 萬元，且擁有坐落台
      南市○○路○ 段169 號，面積373.8 平方公尺之房屋一棟
      ，及台南市○○區○○段445 號面積100.78平方公尺之土
      地一筆，二者之價值依現值計算，已達5,840,560 元，有
      財政部臺灣省南區國稅局佳里稽徵所93年8 月18日南區國
      稅佳里四字第0930015717號函附財產歸屬資料清單及92年
      度綜合所得稅各類所得資料各1 紙在卷可按（原審卷第52
      至54頁）。另戊○○於本院審理時，雖主張其於89年4 月
      5 日曾向彰化商業銀行股份有限公司借款500 萬元，並提
      出存摺為證（本院卷第49至50頁），惟觀之該存摺之明細
      所戴，戊○○於89年4 月5 日貸得上開款項後，旋於同日
      支出500 萬元，並自89年5 月5 日起每月支出41,325元之
      貸款利息，惟上述貸款資料僅記載至90年7 月6 日，可知
      ，上述之貸款，除難認係因無法維持生活所為之貸款外，
      亦難證明戊○○目前仍有該500 萬元之借款，況揆諸一般
      常情，放款利率均較存款利率為高，如戊○○確仍有上述
      之貸款金額未還，焉會於有如上所述之存款，未優先償還
      銀行貸款，而仍負擔較高利率之貸款利息之理，是依戊○
      ○上開之財產及存款金額，亦足認其並無不能維持生活之
      情事，其請求撫養費之部分，亦不應准許。
  ２、慰撫金？
    (1)按不法侵害他人致死者，被害人之父、母、子、女及配偶
      ，雖非財產上之損害，亦得請求賠償相當之金額。民法第
      第194 條定有明文。而非財產上損害賠償金額之多寡，應
      斟酌雙方之身分、地位、資力與加害之程度及其他各種情
      形核定相當之數額。其金額是否相當，自應依實際加害情
      形與被害人所受之痛苦及雙方之身分、地位、經濟狀況等
      關係決定之。此外，於非財產上損害賠償金額之量定方面
      ，加害人所為行為係基於故意或過失，對於被害人之苦痛
      、怨憤之慰藉，往往具有密切之關係，在以故意傷害之情
      形，被害人怨憤深、苦痛難忘，如係因一時疏忽肇致傷害
      ，被害人容有寬恕之心；被害人感受有異，慰藉程度亦應
      有所不同。
    (2)經查：丙○○係李鈺珍之配偶，甫於91年1月4日結婚，有
      戶籍謄本1 份、喜帖1 紙、照片4 紙附卷可稽（原審93年
      度交重附民字第3 號卷第13頁、第31至33頁），於新婚燕
      爾之際，即天人永隔，喪妻之痛應難承受，又丙○○為58
      年10月30日生、學歷為大學畢業、現在臺灣港建股份有限
      公司擔任業務工程師、每月薪資約48,000元、並曾經歷臺
      灣電路股份有限公司製程工程師，此亦有學位證書及在職
      證明各1 紙在卷可憑（原審卷第105 至109 頁），且依原
      審向財政部台灣省北區國稅局桃園縣分局查詢之結果，丙
      ○○92年度所得總額為842,110 元，平均每月所得已逾7
      萬元；另其中有41,788元為新竹國際商業銀行存款利息所
      得，則即使以一般定存利率年息1％ 計算，其本金亦已逾
      400 萬元；再其名下財產另有房屋1間、共有之土地4筆、
      汽車1輛及178,940元之投資，有財政部臺灣省北區國稅局
      桃園縣分局93年8月20日北區國稅桃縣2字第0931051676號
      函附丙○○之92年度綜合所得稅各類所得資料清單2 紙、
      財產歸屬資料清單1 紙在卷可憑（原審卷第40至43頁）。
      而甲○○、戊○○為李鈺珍之父母，痛失正值年輕歲月之
      愛女，精神上之傷痛至極；甲○○為37年1 月10生，學歷
      為政治作戰學校專修班畢業、尉級軍官10年、村幹事、中
      醫師考試及格，擔任中醫師23年、及其上開財產及所得狀
      況；戊○○則為40年11月18日生，學歷為國小畢業，目前
      為家管及其等前述之財產與所得狀況。另乙○○為62年5
      月9 日生、學歷為國中畢業、無經歷亦無工作及收入、現
      為家管、名下並無財產及所得，有財政部臺灣省北區國稅
      局中壢稽徵所93年8月18日北區國稅中壢二字第
      0931013521號函附其92年度綜合所得稅各類所得資料清單
      、財產歸屬資料清單各1 紙在卷可按（原審卷第58至59頁
      ）；丁○○為56年10月18日生，學歷為高中肄業、目前開
      計程車為業，每月收入約為20,000元、92年收入則有
      274,683 元、名下並無財產，亦有財政部臺灣省北區國稅
      局大溪稽徵所93年8 月19日北區國稅大溪一字第
      0931008234號函附92年度綜合所得稅各類所得資料清單、
      財產歸屬資料清單各1 紙可憑（原審卷第63至66頁）；再
      中壢客運公司之登記資本總額為1 億元，現在桃園地區正
      常營業中，有其公司變更登記事項表1 份及上開中壢稽徵
      所函文所附92年度綜合所得稅各類所得資料清單1 紙可稽
      （原審卷第60頁），本院爰審酌上情，及乙○○與丁○○
      過失之情節等，認丙○○、甲○○、戊○○請求賠償之慰
      撫金，應各以100萬元為適當。
（四）被上訴人依強制汽車責任險請領之金額，是否應扣除？
  １、中壢客運公司主張：李鈺珍於系爭車禍發生時係騎乘機車
      ，依法應有投保強制汽車責任險，被上訴人於系爭車禍發
      生後所受領之保險金1,400,000 元，依強制汽車責任保險
      法第30條之規定，應予以扣除等語。被上訴人則辯以：基
      於被害人之保護，不應於損害賠償金額中扣除該保險金額
      等語。
  ２、按「保險人依本法規定給付之保險金，視為加害人或被保
      險人損害賠償金額之一部分，加害人或被保險人受賠償請
      求時，得扣除之」、「死亡給付之受益人為被害人之繼承
      人」94年2 月5 日修正前強制汽車責任保險法第30條、第
      10條第2 款分別定有明文。是以保險人依本法規定給付之
      保險金，應視為加害人或被保險人損害賠償之一部分，並
      自被害人各繼承人所得請求之損害賠償金額按法定應繼分
      扣除之。次按「遺產繼承人，除配偶外，依左列順序定之
      ：一、直系血親卑親屬。二、父母。三、兄弟姊妹。四、
      祖父母。」、「配偶有相互繼承遺產之權，其應繼分，依
      左列各款定之：……二、與第1138條所定第二順序或第三
      順序之繼承人同為繼承時，其應繼分為遺產二分之一。」
      民法第1138條、第1144條第2 款分別定有明文。
  ３、經查：被上訴人於系爭車禍發生後業已領取汽車強制責任
      保險金1,400,000 元乙節，為被上訴人所不爭執（本院卷
      第69頁、第117 頁），而如上所述，系爭車禍發生於91年
      9 月23日，自應適用94年2 月5 日修正前強制汽車責任保
      險法第30條、第10條第2 款之規定。又丙○○係李鈺珍之
      配偶，甲○○、戊○○為李鈺珍之父母，丙○○與李鈺珍
      並無直系血親卑親屬，則依上述２之說明，丙○○、甲○
      ○、戊○○均係李鈺珍之法定繼承人並為上開保險金之受
      益人，丙○○應繼分為二分之一，甲○○、戊○○應繼分
      各為四分之一，從而，應將上述之1,400,000 元，視為上
      訴人損害賠償之一部分，並應按被上訴人上述之法定應繼
      分自丙○○、甲○○、戊○○所得請求之損害賠償金額扣
      除，即丙○○部分，應扣除700,000 元，而甲○○、戊○
      ○部分，則應各扣除350,000元 。
八、綜上所述，被上訴人依民法第184 條第1 項前段、第191 條
    之2 前段、第185 條第1 項前段之規定，請求丁○○、乙○
    ○連帶賠償其所受之上開損害，於法有據；又被上訴人另依
    民法第184 條第1 項前段、第191 條之2 前段、第188 第1
    項前段之規定，請求丁○○、中壢客運公司連帶賠償上開損
    害，亦有所據。而上開賠償之給付內容均具有同一目的，僅
    就不同之發生原因即共同侵權行為、僱用人與受僱人共同連
    帶責任之規定而致上訴人各負全部給付責任，是債務人即上
    訴人中一人為給付，他上訴人自應同免其責任，則被上訴人
    就其得請求之部分，主張上訴人中之一人為給付者，他上訴
    人同免責任，亦屬有據。末按給付無確定期限者，債務人於
    債權人得請求給付時，經其催告而未為給付，自受催告時起
    ，負遲延責任。其經債權人起訴而送達訴狀，或依督促程序
    送達支付命令，或為其他相類之行為者，與催告有同一之效
    力；遲延之債務，以支付金錢為標的者，債權人得請求依法
    定利率計算之遲延利息；應付利息之債務，其利率未經約定
    ，亦無法律可據者，週年利率為5%，民法第229 條第2 項、
    第233 條第1 項前段、第203 條分別定有明文。本件係屬侵
    權行為損害賠償之債，自屬無確定期限者；又係以支付金錢
    為標的，則依上揭法律規定，被上訴人就上訴人應給付之金
    額部分，一併請求自起訴狀繕本送達翌日起至清償日止，按
    法定利率即週年利率5%計算之利息，於法亦屬有據。從而，
    被上訴人依民法第184 條第1 項前段、第191 條之2 前段、
    第185 條第1 項前段、第188 第1 項前段、第192 條第1 項
    、第194 條規定之法律關係，請求乙○○與丁○○或丁○○
    與中壢客運應連帶給付丙○○598,175 元（計算式：喪葬費
    296,510元+醫藥費1,665元+慰撫金1,000,000元-保險金
    700,000元=598,175元）；連帶給付甲○○、戊○○各65萬
    元（計算式：慰撫金1,000,000元-保險金350,000元
    =650,000元），及均自訴狀繕本送達翌日即93年2 月26日起
    至清償日止，按年息5%計算之利息。並聲明如任一上訴人為
    給付，於其給付之範圍內其他上訴人免為給付義務，為有理
    由，應予准許。被上訴人逾上開範圍所為之請求，則為無理
    由，均應予駁回，其假執行之聲請亦失所附麗，應併予駁回
    。原審就超過上開應准許部分，為上訴人敗訴之判決，並為
    假執行之宣告，自有未洽。上訴意旨就此部分指摘原判決不
    當，求予廢棄改判，為有理由。至於上開應准許部分，原審
    判命上訴人給付，並為假執行之宣告，核無違誤，上訴意旨
    ，就此部分，仍執陳詞，指摘原判決不當，求予廢棄，為無
    理由，應駁回其上訴。另被上訴人附帶上訴指摘原判決不當
    部分，求予廢棄，亦無理由，併應駁回其附帶上訴。
九、本件事證已臻明確，兩造其餘之攻擊、防禦方法，核與判決
    結果不生影響，爰毋庸一一論述，併此敘明。
十、本件上訴為一部有理由，一部無理由，被上訴人之附帶上訴
    為無理由，依民事訴訟法第450 條、第449 條第1 項、第79
    條、第85條第2 項、第78條，判決如主文。
中　　華　　民　　國　　94　　年　　11　　月　　29　　日
                  民事第四庭  審判長法  官  張劍男
                                    法  官  魏麗娟
                                    法  官  陳邦豪
正本係照原本作成。
如不服本判決，應於收受送達後20日內向本院提出上訴書狀，其
未表明上訴理由者，應於提出上訴後20日內向本院補提理由書狀
（均須按他造當事人之人數附繕本）上訴時應提出委任律師或具
有律師資格之人之委任狀；委任有律師資格者，另應附具律師資
格證書及釋明委任人與受任人有民事訴訟法第466條之1第一項但
書或第二項（詳附註）所定關係之釋明文書影本。
中　　華　　民　　國　　94　　年　　11　　月　　30　　日
　　　　　　　　　　　　　　　　　　書記官  張淑芬
附註：
民事訴訟法第466條之1（第一項、第二項）：
對於第二審判決上訴，上訴人應委任律師為訴訟代理人。但上訴
人或其他法定代理人具有律師資格者，不在此限。
上訴人之配偶、三親等內之血親、二親等內之姻親，或上訴人為
法人、中央或地方機關時，其所屬專任人員具有律師資格並經法
院認為適當者，亦得為第三審訴訟代理人。
